臺灣臺中地方法院民事判決　94年度重訴字第61號
原　　　告　英全化學工業股份有限公司
法定代理人　丁○○
訴訟代理人　宋永祥　律師
複代理人　　楊國煜律師
被　　　告　貿瀛企業有限公司
兼法定代理　丙○○
人
訴訟代理人　賴思達律師
複代理人　　蔡瑞麒律師
當事人間履行契約事件，本院於94年9月12日言詞辯論終結，判
決如下：
    主    文
原告之訴及其假執行之聲請均駁回。
訴訟費用由原告負擔。
    事實及理由
一、原告主張：民國（下同)93 年3月間訴外人甲○○○、乙○○以東莞邁威工藝製品有限公司（下稱邁威公司）之名義，
    向原告購買化學產品，貨款價額為新台幣17,570,010元。就
    上開貨款債務，被告貿瀛企業有限公司（下稱貿瀛公司）及
    其法定代理人丙○○願與訴外人甲○○○、乙○○共同承擔
    。被告公司為支付其對於原告之上開債務，簽發票號JN0000
    000、發票日為93年5月31日、票面金額新台幣16,931, 200
    元之支票乙紙，交付原告，詎經原告提示後遭退票。本件貨
    款債務經訴外人甲○○○、乙○○清償新台幣3,932,300元
    ，尚餘新台幣13,637,710元迄未清償，是以原告依債務承擔
    及票據法律關係，請求被告共同如數給付等語。並聲明：(一)
    被告應給付原告新台幣13,637,710元，及自起訴狀繕本送達
    翌日起至清償日止，按年息百分之5計算之利息。(二)原告願
    供擔保，請准宣告假執行。
二、被告則以：92年11月間訴外人甲○○○向被告購買油漆一批
    ，金額共新台幣1,225,500元，並開立本票三張，被告因而
    認識甲○○○。93年3月間甲○○○提供信用狀號碼
    4NIAI10001、金額美金820,000元，委託被告公司代收該款
    ，因被告公司有貿易公司執照可予幫忙代收，甲○○○希望
    信用狀兌現後，除由被告公司保留自己之貨款新台幣1,225,
    500元外，所餘款項其中新台幣16,931,200元應匯予原告，
    以清償邁威公司積欠之貨款，所餘款項再還給邁威公司。原
    告公司為確保被告公司於押匯成功後會將上開款項匯予原告
    公司，乃要求被告公司及其法定代理人丙○○於93年3月23
    日出具同意書予押匯之富邦銀行，並要求被告公司開具日期
    為93年5月31日、金額新台幣16, 931,200元之支票乙紙交付
    原告收執，俟押匯成功，被告公司匯款予原告公司後，原告
    公司應將上開支票返還予被告公司，並約定該支票不得提示
    兌領。詎因原告交付邁威公司之材料被扣關，致邁威公司無
    法生產，逾交貨日期仍無法出貨予訴外人安惠公司，安惠公
    司所開之上開信用狀因此失效，無法押匯成功，被告公司當
    然無法匯款予原告公司。兩造間並無債務承擔契約存在，被
    告公司簽發系爭支票係為承諾信用狀押匯成功後，會將約定
    款項匯至原告指定之銀行帳戶，非因債務承擔而簽發系爭支
    票，兩造就系爭支票為直接前後手，被告自得依票據法第13
    條規定以自己與原告間之原因關係為抗辯，原告依債務承擔
    及票據關係請求被告給付新台幣13,637,710元，實無理由等
    語置辯。並聲明：(一)駁回原告之訴。(二)如受不利之判決，請
    准供擔保免為假執行。
三、兩造不爭執之事項：
  (一)93年3月間，訴外人甲○○○、乙○○以邁威公司名義向原
    告購買化學產品，積欠貨款新台幣17,570,010元整，業已清
    償新台幣3, 932,300元整，尚欠新台幣13,637,710元整。
  (二)被告於93年3月23日書立同意書。
  (三)同意書所載新台幣16,931,200元並未匯至原告帳戶。
  (四)系爭支票為被告貿瀛公司所簽發。
四、得心證之理由：
    本件兩造爭執之處在於訴外人甲○○○、乙○○（以邁威公
    司名義）積欠原告貨款債務，被告貿瀛公司、丙○○就上開
    債務有無同意為併存之債務承擔?
  (一)93年3月間，訴外人甲○○○、乙○○以邁威公司名義向原
    告購買化學產品，計貨款新台幣17,570,010元，僅清償新台
    幣3,932,300元，尚欠新台幣13,637,710元未清償，為兩造
    所不爭，堪信為真實。
  (二)原告主張被告貿瀛公司、丙○○於93年3月23日簽立同意書
    及支票乙紙，同意承擔上開貨款債務，並提出同意書及系爭
    支票影本為證。惟由該同意書記載：「立同意書人貿瀛企業
    有限公司、兼法定代理人丙○○，因第三人邁威公司向賣方
    ：英全化學工業股份有限公司（即原告）、法定代理人丁○○買賣貨物，本公司及本人同意以信用狀號碼4NIAI10001，
    金額美金82萬元向富邦銀行押匯後，該行應直接將應付款匯
    款至賣方指定帳戶…，並開立金額新台幣壹仟陸佰玖拾參萬
    壹仟貳佰元整，到期日93年5月31日，支票號碼JN0000000，
    付款行：富邦銀行新營分行之保證支票乙紙，恐口無憑，特
    立此據」等語以觀，被告所同意者係該信用狀向銀行押匯後
    ，銀行應將應付款直接匯款至原告指定之帳戶，並同意開立
    支票為保證。至於第三人邁威公司積欠原告公司貨款債務之
    金額為何，應否由被告併為承擔該債務，均未於該同意書中
    提及，系爭支票所為保證之目的，亦未明確記載，難認被告
    簽具該同意書即係表示同意承擔第三人邁威公司（實際為甲○○○、乙○○）積欠原告之貨款。
  (三)原告主張該同意書內容明確記載被告同意將信用狀之款項及
    開立系爭支票用以支付系爭貨款，被告顯已同意承擔系爭債
    務云云。惟查，該信用狀之金額為美金820,000元，以１：
    ３３之兌換比例計算，折合新台幣27,000,000餘元，而邁威
    公司積欠原告之債務金額為17,570,010元，二者並不相符，
    況該同意書復未記載應匯至原告帳戶之金額究係多少？所匯
    金額之用途為何？系爭貨款究為多少金額？則原告主張該同
    意書明確記載「被告同意將信用狀之款項用以支付系爭貨款
    」乙節，顯非實在。又查，該同意書亦未明確記載「被告同
    意系爭支票用以支付系爭貨款」，原告僅係以其公司會計童
    富枝到庭之證詞，及同意書上記載「開立保證支票」等字，
    據以推敲同意書之內容，即非所謂「同意書業已明確記載」
    。故原告以同意書有上開記載，據以主張被告顯已同意承擔
    系爭債務，洵無可採。
  (四)原告主張系爭同意書記載「開立保證支票」等字，其意旨為
    保證系爭信用狀得以兌現，如信用狀未能兌現者，則為執票
    人之原告得行使系爭支票權利，故系爭支票係為支付系爭貨
    款所簽發等語，並以原告公司會計童富枝到庭之證詞為憑據
    。惟查，訴外人邁威公司向原告購買化學產品，原告公司要
    求邁威公司付款才出貨，邁威公司為支付原告系爭貨款，乃
    將訴外人安惠公司開立予邁威公司之系爭信用狀，轉讓予被
    告，邁威公司原本希望被告得以系爭信用狀向富邦銀行融資
    借款，邁威公司之乙○○與原告公司之童小姐及被告丙○○
    三人乃同至富邦銀行辦理，惟富邦銀行表示無法以此墊借資
    金，三方商量變通辦法即系爭信用狀由被告公司押匯收款後
    ，不需經甲○○○、乙○○同意，直接由被告丙○○付給原
    告公司，在富邦銀行商量時講明基於商業習慣開立支票，僅
    係形式，並非要提示兌現，當時約明貨款收後到要轉給原告
    ，被告丙○○並未表示要承擔債務，及在富邦銀行當時未書
    寫同意書，同意書係事後由童小姐寫，被告丙○○簽名其上
    等情，業據乙○○到庭證述明確，有94年8月24日之言詞辯
    論筆錄在卷可稽。另查，證人甲○○○亦到庭證稱：因邁威
    公司在大陸無法接受信用狀押匯，且應付原告之款項只有安
    惠公司所付價金之一半，而安惠公司不同意分割信用狀處理
    ，及原告公司不願接受信用狀等情況下，乃拜託被告公司丙○○先生幫忙作信用狀代收轉付等語（見94年6月27日之言
    詞辯論筆錄），參以證人即富邦銀行職員高金榮到庭證稱：
    「我們銀行與被告貿瀛企業有限公司有放款授信約定，被告
    拿信用狀進來給我們押匯，如果信用狀的內容沒有問題，符
    合授信條件，我們才會撥款給被告公司，撥款資金再由被告
    公司自由運用。原告公司原本跟我們銀行要求轉入被告公司
    的錢，直接由銀行轉入原告公司，銀行無權擅自提領客戶的
    款項，所以我們請原告公司和被告公司自行商量，我們銀行
    立場是有撥款的動作，我們會通知原、被告公司，因我們不
    能保管客戶存摺，至於他們有提到要寫同意書，但內容我不
    知道」等語（見94年4月27日言詞辯論筆錄），足認被告確
    係受甲○○○、乙○○之委託將信用狀交予富邦銀行押匯取
    款，所得款項其中部分應轉匯予原告，但因富邦銀行無法保
    管客戶存摺、擅自提領客戶的款項，為確保被告收到信用狀
    兌現之款項後會將部分款項轉匯予原告，乃由被告簽具系爭
    同意書及支票交予原告收執，以為憑證，被告非為承擔系爭
    貨款債務或保證信用狀兌現，而立具系爭同意書及支票。原
    告公司會計童富枝雖證稱：「我在電話中有與柯確認說開票
    是要擔保貨款，高金榮先生說依照匯款流程須要柯先生開同
    意書，柯先生的意思是說我先開票給你們，保證這個貨款會
    給你們」等語，惟證人童富枝為原告公司之受僱人，所為證
    詞難免有所偏頗，固無足採。依甲○○○、乙○○所述，兩
    造言明被告在收取信用狀兌現之款項後，須保證將貨款給付
    原告，是證人童富枝所述縱係屬實，被告之意思究係在信用
    狀兌現之前提下，或係信用狀未兌現之情況下，為此給付貨
    款保證，仍有不明，尚難據此片斷遽認被告願負最終之清償
    貨款責任。
  (五)原告復主張其不接受邁威公司之信用，堅持除非邁威公司支
    付貨款，否則不願出貨，因系爭信用狀尚無法兌現領款，富
    邦銀行亦不同意貸款予被告公司，若被告未同意承擔系爭貨
    款債務，而系爭支票係屬「不能提示兌現」者，則邁威公司
    不能支付貨款之風險仍存在，原告即無與邁威公司成立買賣
    契約之餘地，亦無可能轉為同意系爭原料買賣，進而依約出
    貨等語。惟被告並未參與原告與邁威公司間之系爭買賣，業
    據乙○○證述在卷，原告亦未舉出被告參與系爭買賣之證明
    ，則原告是否接受邁威公司之信用，進而因此同意系爭買賣
    或出貨，僅對邁威公司有所影響，系爭賣賣成立與否與被告
    並無關聯，難認被告會因與自己利益無關之系爭買賣而為債
    務承擔。再者，原告並未對被告公司之信用做任何徵信調查
    ，業據原告公司之會計童富枝陳明在卷（94年3月28日言詞
    辯論錄），是以系爭支票是否兌現仍未可知，邁威公司不能
    支付貨款之風險仍然存在，顯然原告同意系爭原料買賣，進
    而依約出貨，與邁威公司不能支付貨款之風險無關，原告據
    此主張被告同意債務承擔及系爭支票為保證提示承兌之支票
    ，洵無可採。
  (六)原告另提出其與甲○○○、乙○○於93年8月成立之和解契
    約書，其中第2條約定「甲方（即原告）上揭債權獲得滿足
    ，應將連帶保證人貿瀛企業有限公司；兼法定代理人丙○○
    之保證支票乙紙返還，並免除其二人之連帶保證責任。反之
    ，乙方（即甲○○○、乙○○）未遵期履行本契約，則甲方
    得立即將該保證支票提示兌現，且依法訴追該二人之保證責
    任」等語，主張甲○○○、乙○○認為被告對系爭貨款負有
    實質清償之責任。然查，證人甲○○○到庭證稱：「系爭和
    解書在我簽名之前已經有傳真給我看，我有向原告提出請求
    ，系爭貨款是邁威跟原告間的貨款關係，跟被告公司柯先生
    並無直接義務，無須負和解書第二條之義務，簽約當時我有
    要求原告撤銷這個條文，原告不接受，且說如我不接受和解
    契約書的內容，要將被告公司所簽支票提示兌現，在這種請
    況下，我認為被告公司不在立契約的範圍內，且系爭貨款邁
    威公司有陸續清償，我認為和解契約是針對我跟原告公司的
    債務，應該由邁威公司承擔」等語（見94年6月27日言詞辯
    論筆錄），顯見甲○○○、乙○○雖簽立和解書，並未認為
    被告對系爭貨款須負實質清償責任，原告主張無足採信。
  (七)按支票固為無因證券，票據債務人不得以自己與發票人或執
    票人前手間所存在之抗辯事由，對抗執票人。然發票人非不
    得以自己與執票人間所存之抗辯事由對抗執票人，此觀票據
    法第13條本文之反面解釋自明。查被告公司簽發系爭支票予
    原告公司，兩造間為直接前後手，被告公司簽發系爭支票原
    因關係為擔保被告於信用狀押匯成功取得款項後，將部分款
    項轉匯予原告之用，並非用為系爭貨款之支付，已如前述，
    系爭信用狀既未押匯成功，則系爭支票所擔保之事由並未發
    生，被告公司以此抗辯事由對抗為執票人之原告，主張無須
    給付系爭票款，自屬有據。
  (八)從而，原告依債務承擔及票據之法律關係，請求被告給付原
    告新台幣13,637,710元，及自起訴狀繕本送達翌日起至清償
    日止，按年息百分之5計算之利息，為無理由，應予駁回。
    本件原告之訴既經駁回，其假執行之聲請即失所附麗，應併
    予駁回。
  (九)本件事證已臻明確，兩造其餘主張及攻擊防禦方法，核與判
    決結果不生影響，爰不一一論述，併此敘明。
伍、據上論結，本件原告之訴為無理由，依民事訴訟法第78條，
    判決如主文。
中　　華　　民　　國　　94　　年　　10　　月　　 7　　日
                  民事第一庭    法  官　吳蕙玟
正本係照原本作成。
如對本判決上訴，須於判決送達後20日內向本院提出上訴狀。
中　　華　　民　　國　　94　　年　　10　　月　　 12 　日
                                書記官　黃鴻鑑
